臺灣臺中地方法院民事判決　　　　　　　100年度訴字第345號
原　　　告　詹月英
被　　　告　詹萬生
上列當事人間請求清償借款事件，於民國100年3月15日言詞辯論
終結，本院判決如下：
    主      文
原告之訴駁回。
訴訟費用新台幣貳萬伍仟參佰伍拾肆元由原告負擔。
    事實及理由
一、按訴狀送達後，原告不得將原訴變更或追加他訴，但擴張或
    減縮應受判決事項之聲明者，不在此限，民事訴訟法第255
    條第1項但書第3款定有明文。本件原告起訴(聲請發支付命
    令)時原請求被告給付新台幣(下同)246萬元，及自「支付命
    令送達翌日」起至清償日止，按年息百分之「5」計算之利
    息，嗣於民國(下同)100年1月26日具狀請求被告給付246萬
    元，及自「81年1月6日」起至清償日止，按年息百分之「3
    」計算之利息，有該日書狀在卷可憑，本院審酌原告上開更
    正請求，其訴訟標的及請求之原因事實與原訴仍屬相同，僅
    請求遲延利息之天數增加及減少遲延利息之利率，核屬擴張
    及減縮應受判決事項之聲明，並非訴之變更或追加，依首揭
    法條規定，即無不合，應准許之。
二、原告方面：
  (一)原告起訴主張被告於80年至84年間以經營生意為由，向原
      告分別多次借款，原告先於80年間親自交付現金15萬元予
      被告，更於81年1月16日及85年5月30日自第一商業銀行東
      勢分行分別轉帳131萬元及100萬元予被告帳戶，此有第一
      商業銀行東勢分行取款憑條為證。嗣原告曾多次向被告催
      討上開款項，被告均置之不理，為此提起本訴等情。並聲
      明：被告應給付原告246萬元，及自81年1月6日起至清償
      日止按年息百分之3計算之利息。
  (二)對被告抗辯之陳述：
   1、原告否認曾投資被告經營之生意，系爭款項即為借款，並
      非投資款。另交付15萬元現金部分，係被告親自向原告借
      款，並未書寫借據，亦無第3人可證明此事。
   2、兩造間借款糾紛，證人即兩造之兄詹萬興知悉此事，原告
      曾委請證人詹萬興與被告協調，可通知到庭作證。
   3、兩造曾在台中市東勢區調解委員會調解，被告當時有承認
      向原告借款之事。(原告於100年3月15日言詞辯論期日當
      庭提出台中市東勢區調解委員會調解不成立證明書原本1
      件，閱後當庭發還)
三、被告方面：
  (一)被告於80年間原本開設電器行，後來投資有線電視事業，
      原告當時係表示願意以投資名義出資予被告經營，絕非被
      告向原告借款，但事後因有線電視整併之政策變動，被告
      經營之事業發生虧損，被告曾多次向原告表示願將剩餘資
      金返還，原告卻拒絕取回，並表示係自願投資，虧損自負
      。被告在經營失利後，亦曾多次向原告表示願在能力範圍
      內賠償部分損失，仍遭原告拒絕。目前被告生活困難，尚
      在工廠工作，每月尚需償還銀行貸款，僅能按月給付原告
      3000元，亦為原告拒絕。
  (二)被告承認收受原告提出2紙取款憑條之231萬元，但該2筆
      款項係投資款，並非借款，若係借款，應有借據或本票為
      證。另原告主張交付現金15萬元部分，被告否認曾收受該
      筆款項，亦無借據為證。
  (三)證人詹萬興不清楚兩造間系爭款項之始末。
  (四)被告否認曾在台中市東勢區調解委員會調解時承認向原告
      借款，當時調解委員會陳主席係向被告表示該紙131萬元
      取款憑條係被告之筆跡，被告必須承認，但被告僅承認曾
      向原告取得該筆款項，並未承認向原告借款。
  (五)並聲明：如主文所示。
四、兩造不爭執事項：
  (一)原告曾於81年1月16日及85年5月30日自第一商業銀行東勢
      分行分別轉帳131萬元及100萬元予被告帳戶，並有第一商
      業銀行東勢分行取款憑條為證。
  (二)兩造間就系爭借款糾紛曾在台中市東勢區調解委員會調解
      ，因雙方意見不一致而調解不成立。
五、兩造爭執事項：
    兩造間就系爭246萬元是否成立民法消費借貸契約？即原告
    依據民法消費借貸法律關係請求被告返還借款，是否有據？
六、法院之判斷：
    按當事人主張有利於己之事實者，就其事實有舉證之責任，
    民事訴訟法第277條本文定有明文。又民事訴訟如係由原告
    主張權利者，應先由原告負舉證之責，若原告先不能舉證，
    以證實自己主張之事實為真實，則被告就其抗辯事實即令不
    能舉證，或其所舉證據尚有疵累，亦應駁回原告之請求 (參
    見最高法院17年上字第917號判例意旨)。經查：
  (一)又稱消費借貸者，謂當事人一方移轉金錢或其他代替物之
      所有權於他方，而約定他方以種類、品質、數量相同之物
      返還之契約，民法第474條第1項設有規定。另稱消費借貸
      者，於當事人間必本於借貸之意思合致，而有移轉金錢或
      其他代替物之所有權於他方之行為，始得當之。是以消費
      借貸，因交付金錢之原因多端，除有金錢之交付外，尚須
      本於借貸之意思而為交付，方克成立。倘當事人主張與他
      方有消費借貸關係存在者，自應就該借貸意思互相表示合
      致及借款業已交付之事實，均負舉證之責任，其僅證明有
      金錢之交付，未能證明借貸意思表示合致者，仍不能認為
      有該借貸關係存在(參見最高法院81年度台上字第2372號
      及98年度台上字第1045號等判決意旨)。本件原告主張被
      告於80年間、81年1月6日及85年5月30日分別向其借款15
      萬元、131萬元及100萬元，共246萬元乙事，固據其提出
      第一商業銀行東勢分行取款憑條2件、存款憑條1件及送款
      簿1件等影本為憑，然被告除承認確有收受上開131萬元及
      100萬元等2筆款項，否認曾收受80年間之15萬元外，並以
      上情抗辯，則依首揭法條規定及最高法院81年度台上字第
      2372號、98年度台上字第1045號等判決意旨，原告自應就
      其曾於80年間交付現金15萬元予被告，及被告係基於借貸
      之意思而收受上開231萬元各節負舉證責任，倘原告無法
      舉證以實其說，即令被告亦無法舉證證明其抗辯事實(投
      資款)為真正，法院仍無從為有利於原告之認定。
  (二)原告在本院審理時固提出台中市東勢區調解委員會調解不
      成立證明書及聲請訊問證人即兩造之兄詹萬興，欲證明被
      告確有向原告借貸系爭款項之情事，惟依原告提出台中市
      東勢區調解委員會調解不成立證明書，其上僅記載兩造之
      意見不一致而調解不成立之事實，尚無從證明被告確曾向
      原告借款246萬元。況調解程序中，調解委員所為之勸導
      及當事人所為之陳述或讓步，於調解不成立後之本案訴訟
      ，不得採為裁判之基礎(參見民事訴訟法第422條規定)，
      故兩造間在台中市東勢區調解委員會之調解既為不成立，
      則被告在調解過程所為之任何陳述，除非被告在本案訴訟
      審理時仍為相同之陳述，否則即欠缺證據能力，法院不得
      據為裁判之基礎甚明。另證人詹萬興於100年3月15日言詞
      辯論期日雖到庭結證稱：「兩造間金錢往來之事情，一開
      始我不了解，後來為金錢之事爭吵，原告跟我說，我有找
      被告談過，被告說那有借那麼多，到底有沒有借款，我也
      不清楚，因為我沒有經手。我也沒有聽過被告有投資什麼
      事業，若有投資，應有憑據」等語，則依證人詹萬興之證
      言，證人詹萬興顯然不清楚兩造間就系爭款項究為借款或
      投資款之原委始末，亦未曾經手系爭款項之交付，僅事後
      受原告之請託找被告談還款之事，從而證人詹萬興之證述
      仍無法證明被告係以借貸之意思收受231萬元，或曾於80
      年間自原告處收受15萬元現金等情事。準此，原告復未提
      出其他證據資料足資證明兩造間就系爭款項確屬借款，原
      告主張兩造間就系爭款項存在民法消費借貸關係，即無可
      採。
七、綜上所述，原告主張被告於上揭時間分別向其借款15萬元、
    131萬元及100萬元，共計246萬元乙事，既無法舉證證明被
    告係以消費借貸之意思收受上開231萬元，及曾向原告借款
    15萬元與收受現金之情事，兩造間就系爭款項顯然無從成立
    民法消費借貸契約至明。從而，原告依據民法消費借貸關係
    請求被告返還246萬元，及自81年1月6日起至清償日止按年
    息百分之3計算之遲延利息，為無理由，應予駁回。
八、本件事證已臻明確，兩造其餘攻擊防禦方法及所舉證據資料
    ，核與本件判決所得心證及結果均不生影響，毋庸逐一論述
    ，附此敘明。
九、結論：本件原告之訴為無理由，依民事訴訟法第78條判決如
    主文。
中    華    民    國     100    年    3   月    29    日
                  民事第三庭    法  官  林金灶
以上正本係照原本作成。
如對本判決上訴，須於判決送達後20日內向本院提出上訴狀（須
附繕本）。若委任律師提起上訴，應一併繳納上訴審裁判費。
中    華    民    國     100    年    3   月    29    日
                                書記官  李國敬